臺灣雲林地方法院民事判決
110年度六簡字第197號
原      告  沈源銘  
            劉紫芬  
上  開2人
共      同
訴訟代理人  陳浩賓  
被      告  阮嬌艷  
            陳建宏  
上開  2人
共      同
訴訟代理人  張智學律師
上列當事人間拆屋還地事件，於民國110 年10月7 日言詞辯論終
結，本院判決如下：
    主  文
被告應將坐落雲林縣○○市○○段000000地號土地上如雲林縣斗六地
政事務所民國110 年4 月23日土地複丈成果圖即附圖所示357-17
⑴地號面積12.06 平方公尺之採光罩拆除，並將上開土地返還原
告劉紫芬及其他共有人全體。
被告應將坐落雲林縣○○市○○段000 地號土地上如雲林縣斗六地政
事務所民國110 年4 月23日土地複丈成果圖即附圖所示334⑴ 地
號面積20.01 平方公尺之採光罩拆除，並將上開土地返還原告沈
源銘。
訴訟費用由被告負擔。
本判決第一、二項得假執行。但被告如以新臺幣293,043 元為原
告預供擔保，得免為假執行。
    事  實  及  理  由
壹、程序事項
　　按訴狀送達後，原告不得將原訴變更或追加他訴，但請求之
    基礎事實同一、擴張或減縮應受判決事項之聲明者，不在此
    限；上開規定於簡易訴訟程序適用之，民事訴訟法第255條
    第1 項第2 款、第3 款、第436 條第2 項分別定有明文。本
    件起訴時原以沈源銘（即334 地號土地所有權人）、陳浩賓
    等人為原告，聲明請求被告應將坐落雲林縣○○市○○段000000
    ○○段000 地號土地（下分別稱357-17地號土地、334 地號土
    地）如起訴狀附圖所示紅色及藍色部分標框處面積共52.57 
    平方公尺之地上物拆除，並將上開土地返還原告等語（見本
    院卷第2 頁至第3 頁），嗣陳浩賓於民國110 年3 月8 日本
    院審理時具狀變更原告為357-17地號土地所有權人劉紫芬（
    見本院卷第125 頁），並於同年9 月6 日本院審理時當庭以
    言詞變更聲明為：被告應將坐落357-17地號土地上如雲林縣
    斗六地政事務所110 年4 月23日複丈成果圖（下稱附圖）所
    示357-17⑴地號面積12.06 平方公尺之採光罩拆除，並將357
    -17地號土地返還原告劉紫芬及其他共有人全體；被告應將
    坐落334 地號土地上如附圖所示所示334⑴ 地號面積20.01 
    平方公尺之採光罩拆除，並將334 地號土地返還原告沈源銘
    等語（見本院卷第158 頁）。原告上開所為，經核與前揭規
    定相符，自應予准許。
貳、實體事項
一、原告起訴主張：緣被告自109 年4 月24日起未經社區區分所
    有權人同意，將自家車庫搭建成室內空間後，又把門前的公
    設道路搭建車庫，作為自家停車位使用，經原告及住戶向其
    反映後，皆遭其恐嚇及暴力相向，嗣社區住戶表決同意後，
    原告提起本件訴訟等語，並聲明如主文第1、2 項所示。
二、被告則答辯以：
㈠、被告自所有之建物搭建採光罩，並沒有圍起來，也沒有占用
    系爭土地，目的只是要遮陽與讓小孩可以在屋前面遊玩，亦
    完全未影響社區其他住戶通行、採光、安全，對於其他住戶
    之建物使用收益及性質，均未實際有妨害或侵奪之情形，其
    程度均未影響所有物之圓滿狀態。
㈡、被告所使用土地上空面積非鉅，亦完全未影響社區其他住戶
    通行、採光、安全，對於其他住戶之建物使用收益及性質，
    均未實際有妨害或侵奪之情形，其程度實未影響所有物之圓
    滿狀態。
㈢、因如附圖所示334⑴ 、357-17⑴等地號土地位在被告住家門口
    ，平日除被告出入外，並無他人使用，且該地位於隱蔽型社
    區，無外人使用，經濟價值甚微。且各戶門前之357-17地號
    土地晚上有各住戶作為停車空間使用，默示形成各住戶就共
    有部分之約定專用部分。
㈣、若原告僅係主張其自身權利，為何需要拆除平日原告根本不
    會經過的被告家門口之採光罩，又為何要再提起竊佔罪告訴
    ，足證原告確係以損害他人為行使權利之主要目的。又如附
    圖所示採光罩之價值約新臺幣（下同）20萬元，拆除費用約
    10萬元，影響被告甚鉅，而原告自己所得利益極少，實有權
    利濫用情事及違反誠信原則。
㈤、被告占用357-17、334 等地號土地之上空面積甚小，對原告
    及共有人之損害輕微，為原告主觀感受，且上開土地為私設
    巷道，無從使用收益，在未影響供公眾通行使用之性質下，
    對原告及其他共有人亦無損害可言，依民法第796 條之1 規
    定，免為全部之移去。另原告提起本件訴訟，外觀上雖為權
    利之行使，實質上卻違反權利的社會性，不能認為正當行使
    權利之行為，顯有權利濫用之情事。
㈥、按民法第796 條之1 規定之立法理由：對於不符合第796 條
    規定者，鄰地所有人得請求移去或變更逾越地界之房屋，然
    有時難免對社會經濟及當事人之利益造成重大損害，為示平
    允，宜賦予法院裁量權。
㈦、觀之附圖所示被告使用357-17、334 等地號土地上空之情形
    為採光罩，並無阻礙或減損巷道原本之通行狀態，亦無阻礙
    巷道通行功能，且若予拆除，勢將損及全部建物之經濟價值
    。準此，審酌上開土地已為巷道使用，僅能為通行，無從為
    使用收益，而採光罩雖有占用土地上空，然依客觀使用情形
    ，均無妨害巷道通行，故被告雖逾越地界而使用357-17、33
    4 等地號土地之上空，然斟酌公共利益、社會經濟、拆除後
    土地各共有人可能利益及被告因此之損害等，請准予免為全
    部之移去，較為妥適等語，資為抗辯。並聲明：㈠原告之訴
    駁回。㈡訴訟費用由原告負擔。如受不利判決，願供擔保請
    免為假執行。
三、本院之判斷：
㈠、查原告主張其等分別為357-17、334 等地號土地之共有人、
    所有權人，被告於上開土地之上空搭建採光罩，分別占用35
    7-17地號土地、334 地號面積12.06 平方公尺、20.01平方
    公尺乙節，業據其提出357-17、334 等地號土地登記第一類
    謄本、現場照片暨圖說等件為證（見本院卷第4 頁至第11頁
    、第13頁、第92頁至第117 頁），復經本院於110 年4 月20
    日會同兩造及雲林縣斗六地政事務所人員至現場勘驗土地現
    況屬實，並有勘驗筆錄、現場照片、雲林縣斗六地政事務所
    110 年4 月23日斗地四字第1100003438號函所附110 年4 月
    23日土地複丈成果圖即附圖等件在卷可佐（見本院卷第130 
    頁至第135 頁），且被告亦自陳就如附圖所示採光罩具有處
    分權限（見本院卷第122 頁反面），自堪信原告上開主張為
    真實。
㈡、按土地所有權，除法令有限制外，於其行使有利益之範圍內
    ，及於土地之上下。如他人之干涉，無礙其所有權之行使者
    ，不得排除之；所有人對於無權占有其所有物者，得請求返
    還之；對於妨害其所有權者，得請求除去之；各共有人對於
    第三人，得就共有物之全部為本於所有權之請求。但回復共
    有物之請求，僅得為共有人全體之利益為之，民法第773 條
    、第767 條第1 項前段、中段、第821 條分別定有明文。又
    上開民法第773 條規定，就土地行使有利益之範圍內，及於
    土地之上下，故土地上空所謂領空權，亦屬土地所有權之範
    圍；復按以無權占有為原因，請求返還所有物之訴，被告對
    原告就其物有所有權存在之事實無爭執，而僅以非無權占有
    為抗辯者，原告於被告無權占有之事實，無舉證責任。被告
    應就其取得占有，係有正當權源之事實證明之。如不能證明
    ，則應認原告之請求為有理由。且無權占有，並不以故意或
    過失為要件，茍無正當權源而占用他人之不動產，即負有返
    還之義務（最高法院72年度台上字第1552號、73年度台上字
    第2950號判決意旨參照）。復按民事訴訟法第277 條前段規
    定，當事人主張有利於己之事實者，就其事實有舉證之責任
    。經查，本件被告搭建如附圖所示之採光罩，分別占用原告
    沈源銘所有之334 地號土地、原告劉紫芬與其他共有人所共
    有357-17地號土地之上空，既經本院認定如前，而被告既未
    能提出可資對抗原告之正當權源，則其搭建如附圖所示之採
    光罩，確已妨礙原告所有權之完整，從而原告分別依民法第
    767 條第1 項 及第821 條規定，請求被告拆除如附圖所示
    之採光罩，並返還占用部分之土地予原告，即屬有據。
㈢、又，被告雖以前詞抗辯，而按權利之行使，不得違反公共利
    益或以損害他人為主要目的。行使權利，履行義務，應依誠
    實及信用方法，固為民法第148 條所明定。若當事人行使權
    利，雖足使他人喪失利益，但茍非以損害他人為主要目的，
    即不在該條所定範圍之內。而權利之行使，是否以損害他人
    為主要目的，應就權利人因權利行使所能取得之利益，與他
    人及國家社會因其權利行使所受之損失，比較衡量以定之。
    倘其權利之行使，自己所得利益極少而他人及國家社會所受
    之損失甚大者，非不得視為以損害他人為主要目的，此乃權
    利社會化之基本內涵所必然之解釋（最高法院71年台上字第
    737 號判例意旨參照）。是權利濫用者，須兼備主觀上專以
    損害他人為主要目的及客觀上因權利行使取得利益與他人所
    受損害不相當，缺一不可；行使權利者，主觀上若非專以損
    害他人為主要目的時，縱因權利之行使致影響相對人之利益
    時，亦難認係權利濫用。而所有人於法令限制之範圍內，得
    自由使用、收益、處分其所有物，並排除他人之干涉，民法
    第765 條亦有明文，民法第767 條所定之所有物返還請求權
    、所有權妨害除去請求權等權利，即係基於所有人得排他並
    使用所有物之權能而來。惟查，本件原告沈源銘所有之334 
    地號土地，及原告劉紫芬及其他共有人所共有之357-17地號
    土地既遭被告無權占用，則其等本於所有權人之地位行使所
    有權能請求排除侵害，僅係為求回復其對於上開土地得完整
    自由使用、收益、處分之權利，核屬適法之權利行使，除非
    有相當之佐證足認其所為係構成權利濫用，否則自難僅以原
    告訴請排除侵害之結果，將使被告拆除占用上開土地之地上
    物（即採光罩），即逕認原告有何違反誠信原則，或以損害
    被告為主要目的之情形可言，更無從認原告上開物上請求權
    之行使有何自己所得利益甚少，而被告或國家社會所受損失
    極大之情事。然而，本件被告僅以採光罩占用上開土地之型
    態並不影響巷道通行且占用面積甚小、經濟價值甚微等語置
    辯，並未提出任何證據資料證明原告係基於損害被告為主要
    目的所為之請求，故本件原告係為自己所有權完整之利益而
    行使物上請求權，縱於被告之利益不無損害，然既非以損害
    他人為主要目的，即無何濫用權利之虞。因此被告辯稱原告
    所為構成權利濫用等語，本院認為缺乏依據，自無足採。
㈣、至於被告另辯稱本案占用357-17、334 等地號土地之地上物
    應依民法第796 條之1 規定免為全部之移除等語，惟按民法
    第796 條之1 規定：「土地所有人建築房屋逾越地界，鄰地
    所有人請求移去或變更時，法院得斟酌公共利益及當事人利
    益，免為全部或一部之移去或變更。但土地所有人故意逾越
    地界者，不適用之。」可知須土地所有人建築房屋時因非出
    於故意而生逾越地界之情事，始有該條規定之適用。但本件
    占用上開土地之地上物為採光罩，係被告另行增建，且與被
    告所有建物之結構無涉，依上開說明，本案自無適用上述民
    法第796 條之1 規定之餘地，故被告上開所辯，亦不可採。
四、綜上所述，原告依所有權之法律關係，聲明請求被告應將坐
    落坐落357-17地號土地如附圖所示357-17⑴地號面積12.06 
    平方公尺之採光罩拆除，並將上開土地返還原告劉紫芬及其
    他共有人全體，及被告應將坐落334 地號土地上如附圖所示
    334⑴ 地號面積20.01 平方公尺之採光罩拆除，並將上開土
    地返還原告沈源銘，為有理由，應予准許。
五、本件事證已臻明確，兩造其餘主張、陳述及所提證據，核與
    判決結果不生影響，爰不另論述，併此敘明。
六、本件係依民事訴訟法第427 條第1 項規定適用簡易程序所為
    被告敗訴之判決，爰依同法第389 條第1 項第3 款之規定，
    依職權宣告假執行。又本件被告陳明願供擔保，聲請宣告免
    為假執行等語，並依同法第392 條第2 項，依聲請准被告預
    供擔保，得免為假執行。
七、訴訟費用負擔之依據：民事訴訟法第78條。
中    華    民    國    110　 年     10   月     25   日
                  斗六簡易庭      法  官  温文昌
以上正本係照原本作成。
如不服本判決，應於送達後20日內向本院提出上訴狀並表明上訴
理由，如於本判決宣示後送達前提起上訴者，應於判決送達後20
日內補提上訴理由書（須按他造人數附繕本）。
中　　華　　民　　國　　110 　年　　10　　月　　26　　日
                                  書記官  張宏清